【裁判字號】    97,上重更(一),17
【裁判日期】    980212
【裁判案由】    違反毒品危害防制條例等
【裁判全文】
臺灣高等法院高雄分院刑事判決    97年度上重更(一)字第17號
上  訴  人
即  被  告  丙○○
                    現
指定辯護人  本院公設辯護人李佩娟
上  訴  人
即  被  告  丁○○
                    現
選任辯護人  吳永茂律師
上  訴  人
即  被  告  甲○○
                    現
選任辯護人  許清連律師
            李錦臺律師
            陳奕全律師
上列上訴人等因違反毒品危害防制條例等案件，不服臺灣高雄地
方法院96年度重訴字第41號中華民國96年10月22日第一審判決（
起訴案號：臺灣高雄地方法院檢察署96年度偵字第1170號、第58
11號），提起上訴，經判決後由最高法院發回更審，本院判決如
下：
    主  文
原判決撤銷。
丙○○共同運輸第一級毒品，處無期徒刑，褫奪公權終身。扣案
之第一級毒品海洛因磚壹拾貳塊（合計淨重肆仟貳佰壹拾柒點壹
伍公克），均沒收銷燬之；扣案包裹上開毒品之標有SPI 塑膠袋
及蠟紙、盛裝上開毒品之CAFE LAN咖啡袋（即鳳成牌咖啡袋）貳
只、MARY'S CHOCOLATIER巧克力盒參盒及VINACAFE咖啡盒貳盒，
均沒收之。未扣案之0000000000號、0000000000號行動電話貳支
均沒收，如全部或一部不能沒收時，追徵其價額或以其財產抵償
之。
丁○○共同運輸第一級毒品，處有期徒刑拾捌年，褫奪公權拾年
。扣案之第一級毒品海洛因磚壹拾貳塊（合計淨重肆仟貳佰壹拾
柒點壹伍公克），均沒收銷燬之；扣案包裹上開毒品之標有SPI
塑膠袋及蠟紙、盛裝上開毒品之CAFE LAN咖啡袋（即鳳成牌咖啡
袋）貳只、MARY'S CHOCOLATIER巧克力盒參盒及VINACAFE咖啡盒
貳盒，均沒收之；未扣案之0000000000號、0000000000號行動電
話貳支均沒收，如全部或一部不能沒收時，追徵其價額或以其財
產抵償之。
甲○○共同運輸第一級毒品，處有期徒刑拾伍年，褫奪公權捌年
。扣案之第一級毒品海洛因磚壹拾貳塊（合計淨重肆仟貳佰壹拾
柒點壹伍公克），均沒收銷燬之；扣案包裹上開毒品之標有SPI
塑膠袋及蠟紙、盛裝上開毒品之CAFE LAN咖啡袋（即鳳成牌咖啡
袋）貳只、MARY'S CHOCOLATIER巧克力盒參盒及VINACAFE咖啡盒
貳盒，均沒收之；未扣案之0000000000號、0000000000號行動電
話貳支均沒收，如全部或一部不能沒收時，追徵其價額或以其財
產抵償之。
    事  實
一、吳士榮（經原審通緝中）、丙○○均明知海洛因係毒品危害
    防制條例第2 條第2 項第1 款所列之第一級毒品，且屬行政
    院依懲治走私條例公告之管制進口物品，不得販賣、運輸、
    持有或私運進口。竟共同基於運輸及走私第一級毒品海洛因
    之犯意聯絡，自民國95年12月初起，吳士榮即以行動電話00
    00000000號與丙○○使用之手機門號0000000000號、000000
    0000號聯絡運輸走私海洛因事宜，雙方商議由丙○○尋攜帶
    毒品返臺之人，吳士榮則負責與越南毒販聯繫並提供海洛因
    及運輸毒品者之機票、食宿費，事成吳士榮再分別給付運輸
    毒品者及丙○○新臺幣（下同）60萬元、10萬元之報酬。迨
    於95年12月下旬某日，丙○○商請與之有共同犯意聯絡之友
    人丁○○運輸毒品入境，並要求知情且與丁○○有犯意聯絡
    之甲○○一同前往越南處理接運毒品事宜，且承諾事成後，
    給付甲○○5 萬元報酬。雙方議定後，吳士榮即於95年12月
    26日交付機票、食宿費共89,000元及SIM 卡1 張（門號不詳
    ，已丟棄未扣案）予丙○○，由丙○○將其中之34,000元交
    付予旅行社購買丁○○及其丈夫孟志霄之機票，其餘55,000
    元交由甲○○作為往返臺灣越南之機票及旅費，另將上開SI
    M 卡亦交由甲○○，作為與越南毒販間聯繫取得海洛因之用
    。嗣於同年月28日上午7 時30分許，丁○○、甲○○分別帶
    同不知情之配偶孟志霄、乙○○自高雄小港國際機場出境前
    往越南。翌日，真實姓名年籍不詳之越南毒販撥打上開SIM
    卡門號與甲○○聯繫後，丁○○、甲○○即於同日下午4 時
    許，在越南胡志明市『貴都飯店』內與越南毒販見面確認係
    丁○○攜帶毒品返臺後，旋於當晚10時許，在貴都飯店一樓
    側門，收取越南毒販所交付分別以VINACAFE三合一咖啡盒、
    鳳成牌咖啡袋、MARY'S CHOCOLATIER巧克力盒包裝內含海洛
    因磚12塊（共淨重4217.15 公克，純度79.05%，純質淨重33
    33.66 公克）之塑膠袋1 袋，惟因丁○○及甲○○發現所攜
    運之毒品數量超出當初之約定，乃撥打電話回台要求丙○○
    至越南處理，丙○○即於同年月31日上午7 時30分許，搭機
    至越南與丁○○、甲○○會合討論，決定由丁○○、丙○○
    分別將上開裝有海洛因磚之VINACAFE三合一咖啡盒、鳳成牌
    咖啡袋、MARY'S CHOCOLATIER巧克力盒放入行李內，自越南
    胡志明市搭乘越南航公司VN-926號班機運輸走私海洛因返臺
    。迨於同日晚上10時40分許，丁○○、丙○○、甲○○、孟
    志霄、乙○○在高雄小港國際機場旅客入境檢查室內，經海
    關人員當場查獲並在丙○○行李內扣得以標有SPI 塑膠袋包
    裹及蠟紙固封之海洛因磚6 塊（其中2 塊裝入VINACA FE 三
    合一咖啡盒；另2 塊裝入鳳成牌咖啡袋；另2 塊裝入MARY'S
    CHOCOLATIER 巧克力盒）；在丁○○行李內扣得以標有SPI
    塑膠袋包裹及蠟紙固封之海洛因磚6 塊（其中2 塊裝入VINA
    CAFE三合一咖啡盒；另4 塊裝入MARY'S CHOCOLAT IER 巧克
    力盒2 盒後再以鳳成牌咖啡袋1 袋包裝），而悉上情。
二、案經高雄市政府警察局移送臺灣高雄地方法院檢察署檢察官
    偵查起訴。
    理  由
壹、證據能力部分：
一、按所謂非任意性之自白，除其自白必須是以不正方法取得外
    ，尤須該自白與不正方法間具有因果關係，始有前述排除法
    則之適用，此觀刑事訴訟法第156 條第1 項規定：「被告之
    自白，非『出於』強暴、脅迫……者，得為證據」即明。而
    上開因果關係之判斷，除應依個案具體情節，詳細考察訊問
    之一方之基本狀況（包括：實施不正方法之態樣、手段、參
    與實施之人數……等等）及受訊問之一方之基本狀況（包括
    ：受訊問人之年齡、地位、品行、教育程度、健康狀況……
    等等）外，更應深入探討不正方法與自白間之相關聯因素（
    包括：實施不正方法對受訊問人強制之程度、與自白在時間
    上是否接近、地點及實施之人是否相同、受訊問人自白時之
    態度是否自然、陳述是否流暢……等等）及其他相關情況，
    為綜合研判，始能符合事實（最高法院94年度台上字第2997
    號判決意旨參照）。本件被告甲○○辯稱其於警詢之自白，
    係因本案承辦員警蔡英宏脅迫其若不據實以供，即會將其配
    偶乙○○一併拖下水、關到死云云，固聲請證人乙○○於原
    審到庭證稱：警員蔡英宏眼色很兇，並對我先生甲○○說如
    果他不承認的話，要連我一起關到頭髮生頭蝨、關到死云云
    （見原審卷(一)第268 頁）。惟查，倘被告甲○○確係遭警員
    以上開言語威脅而被迫自白犯行，勢必於精神上受有極大之
    壓制，衡情理應隨即向承辦之檢察官或羈押訊問之法官告以
    該情，以抒發其委屈不平之情，然而，被告甲○○於本案偵
    查、羈押訊問時，均未表示承辦員警於警察局有對其為何種
    強暴、脅迫或其他不正訊問以非法取供之行為，且迄至本案
    移審經原審訊問時，其僅供稱：警察沒有毆打我，但態度很
    兇等語（見原審卷(一)第34頁），仍未明確陳稱承辦警員有何
    對其不正訊問藉以取供之具體行為，則其所辯是否屬實，已
    屬可疑；而證人即本案承辦警詢蔡英宏於原審審理時證稱：
    我沒有威脅被告甲○○如不承認就要把他太太拖下水一起關
    到死，我只有向被告甲○○夫婦表示運送海洛因的罪很重，
    要誠實回答等語明確（見原審卷(一)第274 頁），已嚴正否認
    被告甲○○前揭辯解之真實性，且警員蔡英宏要求被告甲○○就其涉案情節據實以供，其偵辦手段於法並無違誤或不當
    之處；又參以因本案與被告甲○○、乙○○一起遭拘留之被
    告丙○○、丁○○二人，於原審審理時始終未曾陳稱警員蔡
    英宏及其他承辦警員有對其為言詞脅迫之情，何以警員蔡英
    宏僅單獨針對被告甲○○夫婦，而對於同樣涉嫌重大之被告
    丙○○、丁○○則未施加任何威脅之舉，顯與常理不符；是
    據上等情以觀，已堪認定被告甲○○所辯不實，無從採信，
    證人乙○○前揭證詞，亦不足據為有利於被告甲○○之認定
    。況且，被告甲○○之警詢筆錄係由警員莊東成詢問、警員
    黃世平紀錄，與其配偶乙○○之情形相同，有渠等警詢筆錄
    在卷可稽（見警1 卷第37、42頁），警員蔡英宏並未參與渠
    等二人筆錄之製作，被告甲○○與其配偶乙○○製作筆錄時
    是在另一間辦公室，不是在警員蔡英宏看管人犯的地方，實
    際參與筆錄製作之二位警員態度都很好，製作筆錄過程中警
    員蔡英宏並未進入偵訊室等情，亦經證人乙○○於原審證述
    明確（見原審卷一第269 頁），且為被告甲○○所不否認，
    被告甲○○既非由警員蔡英宏詢問，而實際詢問製作筆錄之
    警員態度又相當和善，則縱然警員蔡英宏於被告甲○○製作
    筆錄前要求其據實以供之語氣較為嚴厲，亦難認被告甲○○
    於警詢時之自白陳述與警員蔡英宏嚴詞要求其據實陳述之情
    有何因果關聯，甚為明確。從而，被告甲○○於警詢之自白
    ，具有任意性，可作為認定被告甲○○本案犯行之證據。至
    被告選任辯護人聲請調取96年1 月1 日被告甲○○警詢時在
    等候訊問時及訊問時之監視錄影帶，因據高雄市政府警察局
    刑事警察大隊第一小隊承辦人蔡英宏以電話答詢沒有上開聲
    請之監視錄影帶等語，並再由高雄市政府警察局刑事警察大
    隊以97年3 月12日高市警刑大偵2 字第0970002533號函覆：
    因本大隊（偵一隊二分隊）辦公室內所裝設之監視系統，並
    無錄影功能，故無法提供等語明確（見原審卷(一)第136 、16
    2 頁），自無法就此部分進行調查。另被告選任辯護人又聲
    請對警員蔡英宏實施測謊鑑定，業據警員蔡英宏具狀表明不
    同意等語明確（見原審卷(二)第102 頁），自不能強制其進行
    測謊，且其於原審亦以證人身分進行交互詰問綦詳（見原審
    卷(一)第272 至280 頁），亦認無此必要，附此敘明。
二、再按有事實足認被告或犯罪嫌疑人有最輕本刑為3 年以上有
    期徒刑之罪嫌，並危害國家安全或社會秩序情節重大，而有
    相當理由可信其通訊內容與本案有關，且不能或難以其他方
    法蒐集或調查證據者，得發通訊監察書，前項通訊監察書，
    偵查中由檢察官依司法警察機關聲請或依職權核發，審判中
    由法官依職權核發，修正前通訊保障及監察法第5 條第1 項
    第1 款、第2 項定有明文。本案被告三人涉犯運輸第一級毒
    品罪嫌，危害社會秩序情節重大，並有相當理由可信其通訊
    內容與本案有關，難以其他方法蒐集或調查證據，經臺南市
    政府警察局第四分局、高雄市政府警察局刑警大隊向臺灣臺
    南地方法院檢察署檢察官聲請核發通訊監察書，由臺灣高雄
    地方法院檢察署檢察官於95年12月7 日核發95年南檢朝修監
    （續）字第002049號之通訊監察書、95年11月30日、12月25
    日95年南檢朝修監（續）字第002002號、第002170號之通訊
    監察書，有上開通訊監察書及其監聽譯文各1 份附卷可稽（
    見96年度偵字第1170號卷《下稱偵1 卷》第33至64頁、原審
    卷 (一)第94、95頁），堪認檢警就被告丙○○所使用上開2
    行動電話門號為合法之通訊監察，在通訊監察期間取得其與
    吳士榮及被告丁○○、甲○○通話時之對話錄音，並無違法
    取證之瑕疵，被告丙○○始終坦認上開二行動電話門號係其
    本人使用無誤（見偵1 卷第86至90頁），被告丁○○、甲○○亦均坦認上開行動電話通訊譯文確係其與被告丙○○之對
    話內容（見偵1 卷第67、80、145 至146 頁），又被告、辯
    護人及公訴人亦未爭執卷附通訊監察譯文與上開對話錄音有
    何不符之處，是上開合法監聽所得之對話錄音及其譯文，均
    有證據能力。
三、復按「鑑定人由審判長、受命法官或檢察官就下列之人選任
    1 人或數人充之：(一)就鑑定事項有特別知識經驗者。(二)經政
    府機關委任有鑑定職務者」、「鑑定之經過及其結果，應命
    鑑定人以言詞或書面報告」、「法院或檢察官得囑託醫院、
    學校或其他相當之機關、團體為鑑定，或審查他人之鑑定，
    並準用第203 條至第206 條之1 規定」，刑事訴訟法第198
    條、第206 條第1 項、第208 條第1 項分別定有明文。且臺
    灣高雄地方法院檢察署已概括選任法務部調查局為該署轄區
    司法警察機關調查中案件有關毒品鑑定事項之鑑定機關（臺
    灣高雄地方法院檢察署92年7 月11日雄檢楠文字第09210001
    85號函參照）。依上開說明，卷附法務部調查局96年1 月27
    日調科壹字第09623007640 號鑑定通知書（見偵1 卷第100
    頁），雖係被告以外之人於審判外之書面陳述，然係檢察機
    關概括委託法務部調查局鑑定後所製作之鑑定報告，為刑事
    訴訟法第159 條第1 項所指例外情形，應有證據能力。
四、末按被告以外之人（包括證人、鑑定人、被害人、被害人及
    共同被告等）於審判外之言詞或書面陳述，除法律有規定者
    外，不得作為證據；又被告以外之人於審判外之陳述，雖不
    符刑事訴訟法第159 條之1 至第159 條之4 之規定，而經當
    事人於審判程序同意作為證據，法院審酌該言詞陳述或書面
    陳述作成時之情況，認為適當者，亦得為證據。當事人、代
    理人或辯護人於法院調查證據時，知有第159 條第1 項不得
    為證據之情形，而未於言詞辯論終結前聲明異議者，視為有
    前項之同意，刑事訴訟法第159 條第1 項、第159 條之5 定
    有明文。立法意旨在於傳聞證據未經當事人之反對詰問予以
    核實，原則上先予排除。惟若當事人已放棄反對詰問權，於
    審判程序中表明同意該等傳聞證據可作為證據，基於尊重當
    事人對傳聞證據之處分權，及證據資料愈豐富，愈有助於真
    實發見之理念，且強化言詞辯論主義，使訴訟程序得以順暢
    進行，上開傳聞證據亦均具有證據能力。查本案除上開所述
    傳聞證據外，被告、辯護人及公訴人於本院言詞辯論終結前
    ，對於本判決所引用卷附其他具有傳聞證據性質之證據，既
    均已知其情，仍均未聲明異議或已明示同意作為證據，本院
    認其他具有傳聞證據性質之證據，並無何違法取證之不適當
    情形，以之作為證據使用係屬適當，依刑事訴訟法第159 條
    之5 規定，均有證據能力。
貳、實體部分：
一、訊據上訴人即被告丙○○、丁○○、甲○○固不否認有於上
    開時、地為海關人員在同行之被告丙○○、丁○○之行李內
    ，查獲扣案之海洛因磚共計12塊等情，惟均矢口否認有何共
    同私運海洛因入境之犯行，被告丙○○、丁○○均辯稱：渠
    等只知道攜帶回臺之物品係貴重物品，不知竟係海洛因云云
    ；被告甲○○則辯稱：不知道越南方面人士與伊聯繫後所交
    付之物品係海洛因，亦不知悉被告丙○○、丁○○攜帶海洛
    因回臺之情形云云。
二、經查：
  (一)吳士榮於95年12月間起，曾以行動電話0000000000號與被告
    丙○○使用之手機門號0000000000號、0000000000號聯絡運
    輸攜帶物品入境回臺事宜，雙方商議由被告丙○○尋攜帶物
    品返臺之人，吳士榮則負責與越南方面聯繫並提供該物品及
    運輸物品者之機票食宿費，事成後，吳士榮再分別給付運輸
    物品者及被告丙○○60萬元、10萬元之報酬；迨於95年12月
    下旬某日，被告丙○○商請被告丁○○運輸物品入境，並要
    求被告甲○○一同前往越南處理接運物品事宜，且承諾事成
    後，給付甲○○5 萬元；雙方議定後，吳士榮即於95年12月
    26日交付機票、食宿費共89,000元及SIM 卡1 張（門號不詳
    ，已丟棄未扣案）予被告丙○○，由被告丙○○將其中之34
    ,000 元 交付予旅行社購買被告丁○○及其丈夫孟志霄之機
    票，並將55,000元交予甲○○作為往返臺灣越南之機票及旅
    費，另將上開SIM 卡交由被告甲○○，作為負責與越南方面
    聯繫以取得欲運輸入境之物品；被告丁○○、甲○○二人各
    與其配偶孟志霄、乙○○於95年12月28日上午7 時30分許，
    自高雄小港國際機場出境前往越南；翌日，真實姓名年籍不
    詳之越南方面人士撥打被告丙○○交付之SIM 卡門號與被告
    甲○○聯繫後，被告丁○○、甲○○即於同日下午4 時許，
    在越南胡志明市『貴都飯店』內與該不詳人士見面確認係被
    告丁○○攜帶物品返臺後，旋於當晚10時許，在貴都飯店一
    樓側門，收取該不詳人士所交付內含VINACAFE三合一咖啡盒
    、鳳成牌咖啡袋、MARY'S CHOCOLATIER巧克力盒（內有以標
    有SPI 之塑膠袋包裏及蠟紙固封之海洛因磚12塊，共淨重42
    17.5公克，純度79.05%，純質淨重3333.66 公克）之塑膠袋
    1 袋，惟因被告丁○○發現所攜運之物品數量超出當初之約
    定，被告丁○○、甲○○乃撥打電話回台要求丙○○至越南
    處理，被告丙○○即於同年月31日上午7 時30分許，搭機至
    越南與被告丁○○、甲○○會合。嗣由被告丁○○、丙○○
    分別將上開VINACAFE三合一咖啡盒、鳳成牌咖啡袋、MARY'S
     CHOCOLATIER巧克力盒放入行李內，被告丙○○、丁○○、
    甲○○3 人及乙○○、孟志霄乃自越南胡志明市搭乘越南航
    公司VN-926號班機運輸走私海洛因返臺等情，業經被告三人
    於本院審理時所不爭執（見本院審判筆錄）；又被告三人於
    同年12月31日晚上10時40分許，在高雄小港國際機場旅客入
    境檢查室內，經海關人員查驗而在被告丙○○行李內扣得上
    開以標有SPI 塑膠袋包裹及蠟紙固封之海洛因磚6 塊（其中
    2 塊裝入VINACAFE三合一咖啡盒；另2 塊裝入鳳成牌咖啡袋
    ；另2 塊裝入MARY'S CHOCOLATIER巧克力盒）；另在被告丁○○行李內扣得上開以標有SPI 塑膠袋包裹及蠟紙固封之海
    洛因磚6 塊（其中2 塊裝入VINACAFE三合一咖啡盒；另4 塊
    裝入MARY'S CHOCOLATIER巧克力盒2 盒後再以鳳成牌咖啡袋
    1 袋包裝）等情，亦據證人即財政部高雄關稅局高雄機場分
    局檢查員宋秋齡、趙寶珍、蔡芳麗於原審審理時證述明確（
    見原審卷(一)第168 至180 頁），並有扣得之海洛因磚12塊扣
    案可憑，復有高雄關稅局扣押貨物、運輸工具收據及搜索筆
    錄2 紙（見警1 卷第5 、18頁）、扣案海洛因磚照片1 張（
    見警1 卷第44頁）在卷可稽。而上開扣得之物品（海洛因磚
    12 塊） 經送檢驗，確屬第一級毒品海洛因無訛等情，亦有
    法務部調查局96年1 月27日調科壹字第06323007640 號鑑定
    書1紙 （鑑定結果：送驗檢品12塊均含毒品海洛因成分，合
    計淨重4217.15 公克，純度79.05%，純質淨重3333.66 公克
    ，見偵1 卷第100 頁）在卷足稽，是此部分之事實，自堪認
    定屬實。
  (二)被告丙○○、甲○○雖另以上揭情詞置辯，惟查：被告丙○○於原審羈押訊問時已自承：「是『陳仔』（指吳士榮）要
    我幫他運【海洛因磚】，他本來叫我幫他運3 盒，預定是12
    月28日出境，我沒辦法去，我找丁○○去，一方面丁○○年
    紀大，所以又找甲○○去陪丁○○，丁○○就帶她先生孟志
    霄去，甲○○就帶他太太乙○○去；我幫『陳仔』運的代價
    是10萬元，『陳仔』要給實際去攜帶海洛因回臺的丁○○60
    萬元，甲○○是我找去的，我就打算從我分得的10萬元中拿
    5 萬元給甲○○。丁○○夫婦的機票是我幫他們買的，甲○○夫婦的機票是他們自訂的，丁○○夫婦的3 萬4 千元我直
    接付給旅行社，5 萬5 千元我交給甲○○，這8 萬9 千都是
    『陳仔』交給我的；我本來不去，因為丁○○一直打電話給
    我說他們無法回來，由於電話談話不方便，丁○○就說糖果
    多了3 盒，壞了不能吃，如果我不去，就回不來，所以我就
    趕過去；到酒店時，海洛因磚都已運到酒店，而且都已經用
    咖啡盒或巧克力糖盒包裝好了，放在丁○○的房間，我沒有
    見到越南方面的人；我當場打電話回臺灣給『陳仔』，跟他
    說本來說只有3 盒，1 盒2 塊，現在變成6 盒怎麼辦，『陳
    仔』說不管，你既然去了就把它帶回來；【丁○○與甲○○
    都知道，這一趟是運海洛因磚】，但他們的配偶都不知道，
    只是去玩的，【丁○○本來就答應裝3 盒，所以3 盒就給她
    ，剩下3 盒就由我帶回來。】」等語（見原審聲羈卷第6 至
    8 頁）。另被告甲○○於警詢時亦自承：「這趟旅遊之機票
    、食、宿旅費均是丙○○免費招待我們夫妻出國，丙○○在
    我們出國前2 天（即95年12月26日）晚上在我開設之『莊大
    胖羊肉海產店』拿新臺幣5 萬5 千元給我用予出國之旅費；
    丙○○要丁○○替他由越南運毒品海洛因返臺，因為丁○○
    年紀已高記性不好怕會誤事，所以招待我出國以便照顧丁○○；於95年12月29日22時許，我帶丁○○在越南胡志明市『
    貴都酒店』側門與姓名不詳男子接頭時，對方就把該批毒品
    裝在手提袋內交由丁○○帶回飯店房間內；【我知道該袋子
    是裝毒品海洛因，袋內所裝毒品數量我不知道】，但出國前
    丙○○有先告訴我這次丁○○、孟志霄他們夫妻二人要替她
    帶海洛因回國；丙○○在出國前有交付1 張電話晶片卡給我
    保管，令我至越南時再插卡開機自然有人會與我聯絡，我到
    越南後，95年12月29日14時許對方一名不詳姓名之打電話我
    ，我告訴對方我們住宿之飯店後，並先約16時在飯店側門外
    與我及丁○○見面，並當場約定晚上22時在飯店外見面收受
    毒品；丙○○答應要給我5 至10萬之酬勞。」等語（見警(一)
    卷第33至37頁）。是被告丙○○、甲○○應已明確知悉渠等
    自越南攜帶入境之物品係海洛因，乃屬無訛。
  (三)被告丁○○雖一再辯稱：被告丙○○僅告知此行是要幫其攜
    帶「貴重物品」回臺，其並不知道該等物品係海洛因；伊以
    為該貴重物品係珠寶、玉器云云。惟被告丁○○對於被告丙○○免費提供其與其配偶孟志霄至越南之機票及食宿費用，
    並可獲得60萬元之報酬乙節，業據其於原審及本院審理中自
    承不諱（見原審卷(一)第42頁、本院卷第231 頁反面），是如
    被告丙○○委託其攜回之「貴重物品」係合法之物，大可由
    越南方面人士以合法方式送抵我國而取得持有，何須免費招
    待其與配偶出國並同意給付60萬元鉅額報酬？且被告丁○○
    年已逾60歲，智慮成熟，足認係具有一般常識水準之人，對
    此不符常理之處，自難諉為不知。甚且證人即被告丙○○於
    原審審理時亦結證稱：「我找到丁○○可以幫我帶東西，丁○○有問我說對方可否給她十幾萬元的報酬，我問吳士榮，
    吳士榮說可以給丁○○60萬元的報酬，而且另外給丁○○旅
    遊費用，我向丁○○轉達，丁○○才答應過去越南帶貴重物
    品回來。」等語明確（見原審卷(一)第181 頁），即可顯見被
    告丁○○明知其受託攜帶返臺之貴重物品絕非合法之物，否
    則即無可能大膽要求如此鉅額之報酬。再者，被告丁○○於
    檢察官偵查中亦自承：伊於越南拿到扣案之毒品後，曾於飯
    店房間內打開察看，而查知內為四方形硬物等語（見偵查卷
    第67頁），是被告丁○○於越南時，即已查看受託交之物品
    根本非珠寶、玉器之類；再參諸被告丁○○、甲○○二人至
    越南後，因發現與當初約定託交之數量不合，即緊急打電話
    回台召喚被告丙○○前往越南處理，事後雙方亦依當初約定
    由被告丁○○攜帶3 盒（6 塊海洛因）回台，其餘由丙○○
    自行帶回等情，可證被告丁○○已知悉其受託攜帶之貴重物
    品係毒品海洛因，否則豈有為多出之3 盒咖啡、巧克力而緊
    急召喚被告丙○○前往越南之理？準此，被告丁○○應明知
    受託交之物品係毒品海洛因磚，卻仍執意與被告丙○○各自
    攜6 塊海洛因磚回臺，其私運海洛因入境之犯行，益臻明確
    。
  (四)被告等三人雖又辯稱：扣案海洛因磚以咖啡盒、巧克力盒包
    裝，縱使查緝之海關人員亦無法從外觀上辯認係毒品無誤，
    渠等顯然不知該等物品係海洛因云云。然查私運毒品入境之
    人惟恐遭警查緝，莫不以各種包裝及挾帶手法掩飾其私運毒
    品犯行，扣案海洛因以標有SPI 塑膠袋包裹及蠟紙固封後，
    復裝入咖啡盒、咖啡袋及巧克盒加以掩人耳目之情形，正係
    從事運輸毒品入境之人必備之基本犯罪手法；況且被告丁○○於越南時即已曾打開察看之，已如前述，且如屬合法物品
    亦勿庸如此詭異包裝，被告等人均已成年豈有不知之理。是
    本案海洛因磚包裝情形，本不足作為佐證被告3 人前開辯解
    之有利認定。
  (五)被告甲○○雖另辯稱：其事後知悉被告丁○○為被告丙○○
    攜帶越南人士交付之物品返臺後會有60萬元之報酬，才知道
    事情不單純，即勸丁○○不要幫丙○○帶回臺灣云云；而被
    告甲○○之選任辯護人更為被告甲○○辯稱：被告甲○○假
    藉錢被搶乙事謊騙被告丙○○親到到越南處理，顯見被告甲○○事先不知被告丙○○、丁○○欲攜帶返臺之物品係海洛
    因，而係藉此表示反對參與共同運輸海洛因返臺之意云云；
    並於本院及前審審理時聲請證人即共同被告丙○○、丁○○
    結稱：甲○○確實不知情等語為證。惟查證人即共同被告丁○○於原審審理時已證稱：甲○○在電話中騙丙○○錢丟掉
    ，是因為我們認為物品數量不對，怕拿錯東西，所以希望丙○○到越南處理等語明確（見原審卷(一)第191 至192 頁），
    倘被告甲○○主觀上確實不知扣案物品係毒品海洛因而無從
    事非法行為之認知，何須僅因被告丁○○向其表示越南方面
    之人交付數量略有出入，即大費週章要求被告丙○○務必前
    來越南處理？又如被告甲○○係經被告丁○○告知其為被告
    丙○○攜帶物品返臺將有60萬元報酬，始發覺越南方面人士
    交付之物品可能係違禁物，其理當於被告丙○○前往越南處
    理時，向被告丙○○質問查明清楚，以明其不願參與渠等非
    法犯行之意。然被告丙○○飛抵越南後，被告甲○○並未與
    被告丙○○、丁○○就越南人士交付之物品內容物一同參與
    討論，而被告甲○○亦未告知被告丙○○其懷疑越南人士交
    付之物品係毒品，即由被告丙○○、丁○○分別將扣案之海
    洛因放入行李後一同搭機返臺等節，業據證人即共同被告丙○○、丁○○於原審審理時分別證述明確（見原審卷(一)第18
    2 至183 、186 、192 頁），據此即可證知被告甲○○對於
    其與被告丁○○取得扣案物品係海洛因，並分由被告丙○○
    、丁○○攜帶回臺乙情知之甚明，要屬無疑。是被告甲○○
    上開辯解，顯係推諉卸責之詞，而證人即共同被告丙○○、
    丁○○上開證稱甲○○不知情云云，亦屬共犯間相互掩護之
    詞，均無足採。
  (六)按共同正犯之成立，有以共同犯意而共同實施犯罪構成要件
    之行為者，有以自己犯罪之意思，參與犯罪構成要件以外之
    行為者，有雖以幫助他人犯罪之意思而參與犯罪構成要件之
    行為者，有以自己犯罪之意思，事前同謀推由一部分實施犯
    罪之行為者，均屬之，司法院大法官會議釋字第109 號解釋
    可供參考。蓋共同正犯，係共同實施犯罪行為之人，在共同
    意思範圍內，各自分擔犯罪行為之一部，相互利用他人之行
    為，以達其犯罪之目的，其成立不以全體均參與實施犯罪構
    成要件之行為為要件。共同正犯之意思聯絡，不以數人間直
    接發生者為限，間接之聯絡者，亦包括在內，復不限於事前
    有所謀議，僅於行為當時有共同犯意之聯絡，於行為當時，
    基於相互之認識，不論明示通謀或相互間默示合致，以共同
    犯罪之意思參與，均屬之；而行為分擔，亦不以每一階段皆
    有參與為必要，倘具有相互利用其行為之合同意思所為，仍
    應負共同正犯之責，蓋共同正犯，於合同意思範圍內，組成
    一共犯團體，團體中任何一人之行為，均為共犯團體之行為
    ，他共犯均須負共同責任，初無分別何一行為係何一共犯所
    實施之必要（最高法院55年度台上字第522 號、87年度台非
    字第35號、85年度台上字第4962號、88年度台上字第2230號
    、第2858號、73年度台上字第1886號、77年度台上字第2135
    號判例意旨參照）。被告甲○○雖未親自攜帶扣案之海洛因
    磚入境，惟本件扣案之海洛因磚係由被告甲○○持被告丙○○交付之SIM 卡與在越南之毒販聯繫後，方能順利取得持有
    ，且被告甲○○取得扣案之海洛因磚後，隨即交予被告丁○○，由被告丁○○及隨後到越南會合之被告丙○○分別裝入
    行李後，渠等三人即一同搭機返臺，足見本案扣案之海洛因
    磚是否能順利運輸入境，被告甲○○占有不可或缺之重要地
    位；又被告甲○○自承事成後被告丙○○將給付其5 萬元乙
    節屬實，無論該5 萬元是否確係彌補被告甲○○所營海產店
    此期間不能營業之損失，該5 萬元確屬報酬之性質，應無疑
    義，則從被告甲○○分擔行為，且其事成後尚領有報酬，以
    及其嗣後更與被告丙○○、丁○○一同搭機返臺入境等節觀
    之，被告甲○○顯係以自己參與犯罪之意思而為本案犯行，
    並非單純基於幫助他人犯罪之犯意甚明，而與被告丙○○、
    丁○○及吳士榮各自分工，相互利用他人之行為以達渠等私
    運海洛因返臺入境之目的。是被告甲○○之選任辯護人主張
    縱認被告甲○○知悉扣案物品係海洛因磚，其所為亦屬私運
    海洛因入境之幫助犯云云，即不足採。
  (七)綜上所述，被告三人上開所辨，均無足採。渠等共同參與本
    件被訴私運海洛因入境之犯行，事證明確，應堪認定。
三、按海洛因為毒品危害防制條例第2 條第2 項所列之第一級毒
    品，亦係行政院依據懲治走私條例第2 條第4 項公告之「懲
    治走私條例公告管制物品項目及其數額」甲項第4 款所列之
    管制進出口物品，未經許可，不得運輸進入臺灣地區。是核
    被告丙○○、丁○○、甲○○所為，均係犯毒品危害防制條
    例第4 條第1 項運輸第一級毒品罪及懲治走私條例第2 條第
    1 項私運管制物品進口罪。被告三人與吳士榮就上開犯行，
    有犯意聯絡及行為分擔，均為共同正犯。又被告等人持有第
    一級毒品之低度行為，為運輸第一級毒品之高度行為所吸收
    ，故不另論罪。被告等人以一行為而觸犯上開二罪名，為想
    像競合犯，應依刑法第55條之規定從較重之毒品危害防制條
    例第4 條第1 項運輸第一級毒品罪論處。又被告丁○○、甲○○走私運輸毒品入境，本屬不該，惟參諸渠等並無任何違
    反毒品危害防制條例之前科，確實不知毒品危害社會、國家
    之嚴重性，僅係一時貪念而遭人利用，其中被告甲○○更無
    要求鉅額報酬，且未親自攜帶毒品入境，惡性均顯然較輕，
    此與該運毒計畫之主謀吳士榮、丙○○等人比較，倘仍均遽
    處以相同之法定最低刑度即無期徒刑，實屬情輕法重，難謂
    符合罪刑相當性及比例原則，在客觀上足以令人感覺過苛而
    予以同情，是就被告丁○○、甲○○所犯上開之罪均依刑法
    第59條之規定減輕其刑。
四、原審據以論處被告等三人罪刑，固非無見；惟查：門號0000
    000000號、0000000000號行動電話2 支，係屬共同被告丙○○所有且供運輸毒品所用之物，依法應予沒收，惟原判決卻
    未諭知沒收之，容有未恰。被告等三人上訴意旨否認犯罪，
    指摘原判決諭知不當，雖無理由；惟原判決既有上開可議之
    處，自應由本院將原判決撤銷改判。爰審酌被告等三人竟無
    視政府管制毒品之禁令，運輸第一級毒品海洛因入境，且所
    夾帶之第一級毒品海洛因，數量龐大（淨重達4217.15 公克
    ），如闖關成功，勢將造成毒品之嚴重氾濫，其影響所及不
    僅戕害國民身心健康，並易滋生其他刑事犯罪；被告丙○○
    從中牽線安排，並親自攜帶毒品闖關，所犯情節最重；另被
    告丁○○、甲○○因一時之無知，為貪圖小利而遭人利用；
    被告甲○○尚知畏懼而未親自攜帶毒品等分工情形，並參酌
    渠等之犯後態度等一切情狀，被告丙○○仍處無期徒刑，並
    依刑法第37條第1 項規定宣告褫奪公權終身；被告丁○○處
    有期徒刑18年、被告甲○○處有期徒刑15年，又依被告丁○○、甲○○所犯運輸第一級毒品罪之性質，本院認為有褫奪
    公權之必要，分別宣告被告丁○○褫奪公權10年、被告甲○○褫奪公權8 年。扣案之第一級毒品海洛因磚12塊（淨重42
    17.15 公克，純度79.05%，純質淨重3333.66 公克），係屬
    第一級毒品，應依毒品危害防制條例第18條第1 項前段規定
    宣告沒收銷燬；而鑑驗所耗損之毒品，既已滅失，無庸宣告
    沒收銷燬。另扣案包裏上開海洛因磚用之標有SPI 塑膠袋及
    蠟紙、扣案盛裝上開海洛因磚用之CAFE LAN咖啡袋 (即鳳成
    牌咖啡袋）2 只、MARY'S CHOCOLATIER巧克力盒3 盒、VINA
    CAFE咖啡盒2 盒，與毒品並無不可析離之關係，且經越南毒
    販交由丁○○、甲○○、丙○○代為交付予吳士榮，顯已移
    轉所有權予吳士榮，並係被告三人與吳士榮供運輸毒品所用
    之物，基於責任共同原則，均應依同條例第19條第1 項規定
    ，在被告丙○○、丁○○、甲○○之主刑項下，併為沒收之
    諭知。另吳士榮與丙○○分別持以供聯絡運輸毒品而使用之
    0000000000號及0000000000號、0000000000號等3 支行動電
    話，其中0000000000號行動電話並非吳士榮或被告丙○○等
    人所有；其餘0000000000號、0000000000號行動電話，則屬
    被告丙○○所有等情，有台灣大哥大股份有限公司及遠傳電
    信股份有限公司回函在卷可稽（見本院卷第60至63頁），是
    0000000000號、0000000000號2 支行動電話，雖未扣案，惟
    無從證明已滅失，且係被告丙○○所有而供共同運輸毒品所
    用之物，基於責任共同原則，亦應依同條例第19條第1 項規
    定，在被告丙○○、丁○○、甲○○之主刑項下，一併宣告
    沒收，如全部或一部不能沒收時，追徵其價額或以其財產抵
    償之（另0000000000號行動電話則因非被告等所有，故不予
    沒收）。至於被告丙○○、丁○○、甲○○將扣案海洛因順
    利私運入境後，原可分別取得60萬元、10萬元及5 萬元之報
    酬，因被告三人入境後為警查獲而事實上無可能取得，即非
    屬被告三人運輸海洛因所得之物，自無從依毒品危害防制條
    例第19條第1 項之規定宣告沒收或以其財產抵償；另吳士榮
    提供予被告丁○○、甲○○之旅遊交通食宿費用，均已具體
    支付予他人，性質上亦非屬被告犯罪所得之財物，不在得予
    沒收之列，一併敘明。
據上論結，應依刑事訴訟法第369 條第1 項前段、第364 條、第
299 條第1 項前段，毒品危害防制條例第4 條第1 項、第18條第
1 項前段、第19條第1 項，懲治走私條例第2 條第1 項、第11條
，刑法第11條前段、第28條、第55條、第37條第1 項、第2 項、
第59條，判決如主文。
本案經檢察官張其主到庭執行職務。
中    華    民    國    98    年    2     月    12    日
                  刑事第四庭    審判長法  官  蕭權閔
                                      法  官  李嘉興
                                      法  官  吳進寶
以上正本證明與原本無異。
如不服本判決應於收受本判決後10日內向本院提出上訴書狀，其
未敘述上訴理由者，並得於提起上訴後10日內向本院補提理由書
狀（均須按他造當事人之人數附繕本）「切勿逕送上級法院」。
中    華    民    國    98    年    2     月    12    日
                                      書記官  林佳蓉
附錄本件判決論罪科刑法條：
《毒品危害防制條例第4 條》
製造、運輸、販賣第一級毒品者，處死刑或無期徒刑；處無期徒
刑者，得併科新臺幣1 千萬元以下罰金。
製造、運輸、販賣第二級毒品者，處無期徒刑或7 年以上有期徒
刑，得併科新臺幣7 百萬元以下罰金。
製造、運輸、販賣第三級毒品者，處5 年以上有期徒刑，得併科
新臺幣5 百萬元以下罰金。
製造、運輸、販賣第四級毒品者，處3 年以上10年以下有期徒刑
，得併科新臺幣3 百萬元以下罰金。
製造、運輸、販賣專供製造或施用毒品之器具者，處1 年以上7
年以下有期徒刑，得併科新臺幣1 百萬元以下罰金。
前五項之未遂犯罰之。
《懲治走私條例第2 條》
私運管制物品進口、出口逾公告數額者，處7 年以下有期徒刑，
得併科新臺幣3 百萬元以下罰金。
以犯前項之罪為常業者，處3 年以上10年以下有期徒刑，得併科
新臺幣5 百萬元以下罰金。
第1 項之未遂犯罰之。
第1 項所稱管制物品及其數額，由行政院公告之。


司法院資訊處製作；財團法人民間司法改革基金會備份。
